台灣高等法院臺中分院民事判決　九十年度上字第一五○號
　　　上　訴　人　　謝德良興業股份有限公司
　　　法定代理人　　謝木火
　　　被上訴人　　　甲○○
　　　被上訴人　　　乙○○
右當事人間請求返還土地事件，上訴人對於中華民國九十年一月十八日臺灣南投地方
法院八十九年度訴字第四三六號第一審判決提起上訴，本院判決如左：
    主    文
原判決關於駁回上訴人後開第二項之訴部分，及該部分假執行之聲請，並訴訟費用之
裁判廢棄。
被上訴人乙○○應將座落南投縣南投市○○段三○一之一九號土地上如本判決附圖所
示Ｂ部份面積零點零零參零公頃之地上物拆除後，將土地交還予上訴人。
其餘上訴駁回。
第一、二審訴訟費用，由被上訴人乙○○負擔三分之一，餘由上訴人負擔。
本判決命被上訴人乙○○給付部分，於上訴人以新台幣肆拾貳萬元為被上訴人乙○○
預供擔保後得假執行。
      事實及理由
一、上訴人起訴主張：坐落南投縣南投市○○段第三○一之一九號土地（以下稱系爭
　　土地）係上訴人所有，早年即出租予被上訴人二人，由被上訴人興建房屋各一幢
　　，因雙方並無訂立書面，依民法第四百二十二條規定，兩造間之租賃當視為不定
　　期之租賃，但此等租賃關係，係以被上訴人有特定之房屋而占用其基地為目的，
　　則縱屬上開性質之租賃，依契約之目的，及探求當事人之真意，應解為兩造間之
　　租賃關係至該特定房屋不堪使用時消滅。迨八十四、八十五年間，被上訴人二人
　　之房屋經法院為強制執行時，雖非拆除全部，而僅拆除約一半範圍，但終究承受
　　不住，致未列為拆除部分亦隨之傾倒。其後，被上訴人乙○○於系爭土地上，即
　　無再為新屋舍，僅搭活動式帳蓬，經營小吃生意；另一被上訴人甲○○其原有建
　　物，亦因法院強制執行，致建物後方占用他人興建部分遭拆除，別無他物可資遮
　　蔽，而其屋內上方屋瓦多亦早已失修。則既被上訴人之原有建物分別因滅失或不
　　堪使用，而失其作用，兩造間之租賃關係，當解為於原有建物倒塌或不堪使用之
　　同時，亦同告消滅，上訴人業已函文通知被上訴人返還原承租之土地。又被上訴
　　人於出租期間就建屋之增建或改建均有非經上訴人書面同意不得為之的義務，而
　　查被上訴人甲○○於繫屬中予以改為石綿瓦建構，鐵皮浪板遮蓋，自屬對於原有
　　建物之改建，當已然構成違反兩造間租約不得擅自增、改建之約定，且變更原有
　　建屋原貌，當屬違反兩造間之租賃契約約定，此觀土地法第一百零三條第五款之
　　規定甚明，從而上訴人自復得以此充作終止契約之事由，而為本件請求，而上訴
　　人嗣後雖仍自被上訴人處收受相當於租金之金額，然此係損害金性質，並非「默
　　示繼續租賃」之意思表示，爰依民法第四百五十五條前段及第七百六十七條訴請
　　被上訴人拆除地上物，並將無權占用之土地返還上訴人。並聲明：(1)原判決廢棄
　　。(2)右廢棄部分，被上訴人乙○○應將座落南投縣南投市○○段三○一之一九號
　　土地上如本判決附圖所示Ｂ部份面積○˙○○三○公頃之地上物拆除，並將土地
　　交還予上訴人。被上訴人甲○○應將座落南投縣南投市○○段三○一之一九號土
　　地上如本判決附圖所示Ａ部份面積○˙○○八九公頃之地上物拆除，並將土地交
　　還予上訴人。(3)前項聲明，願供擔保，請准宣告假執行。
二、被上訴人則均以：即使被上訴人於系爭土地上所搭建之地上物與被上訴人前此所
    搭建之地上物，其型態不一，然依首開最高法院五十一年度台上字第二九八七號
    判例所示意旨，上訴人既負有同意重建之義務，則除非上訴人得舉證證明兩造間
    之租地建屋關係中已明白約定日後被上訴人於系爭土地上重建之地上物時，須與
    訂約之初所搭設地上物之型態相同者外，否則上訴人自不得以被上訴人日後所搭
    建之地上物與原狀不符為由，而終止兩造間基地租賃關係。且上訴人陳稱系爭土
    地上之建物於八十四、八十五年間拆除，及兩造間之租賃關係應至該特定房屋不
    堪使用時消滅云云，則上訴人何以於之後仍續向被上訴人收取地租。因此，兩造
    間之基地租賃關係既仍存在，則被上訴人占有系爭土地即有合法之權源等語，資
    為抗辯。並聲明駁回上訴。
三、兩造不爭之事實：
（一）本件系爭土地為上訴人所有，出租予被上訴人蓋建房屋，被上訴人並依公告地
      價百分之十計算，以半年為一期繳納租金。又兩造間就此租地建屋之租賃關係
      ，並未訂有書面契約及租賃期限，故兩造間就系爭土地，係成立未定期限租賃
      之法律關係，為兩造所不爭執，並分據上訴人提出土地登記簿謄本（原審卷第
      六頁）、出租表影本（原審卷第五十三頁）、被上訴人提出統一發票（原審卷
      第三十頁）可稽。
（二）被上訴人所有原先蓋建於系爭土地上之房屋，於八十四、八十五年間因他案被
      強制執行拆除部分，之後被上訴人乙○○即未再為新建屋舍，僅搭活動式之帳
      蓬，被上訴人甲○○則迄本件起訴時均未在其被強制拆除部分另以牆壁遮蔽，
      於本件訴訟繫屬中方補上牆壁，目前被上訴人乙○○占用系爭土地之範圍如附
      圖Ｂ所示三十平方公尺，被上訴人甲○○占用系爭土地之範圍如附圖Ａ所示八
      十九平方公尺等情，為兩造所不爭執（原審卷第四頁、本院卷第二十五頁），
      並有原審囑託南投地政事務所測量之複丈成果圖一份在卷可稽（原審卷第四十
      五頁）。
（三）本院於九十年七月六日會同兩造至系爭土地勘驗時，被上訴人乙○○之使用部
      分現為鋼架，其上放置三合板做為屋頂，四週用帆布遮蓋可捲動，無牆壁，由
　　　被上訴人經營小吃店，而被上訴人甲○○之使用部分以鋼架石棉瓦搭蓋，房子
　　　後方加蓋鐵皮浪板當牆壁，目前與他人合夥做美食培訓中心等情，有勘驗筆錄
　　　可稽（卷第三十九頁正、背面）。
四、上訴人主張被上訴人甲○○之房屋經他案強制執行拆除部分後，後方別無他物可
    資遮蔽，而其屋內上方屋瓦多亦早已失修，故其原有建物因滅失或不堪使用，而
    失其作用，兩造間之租賃關係，當解為於原有建物倒塌或不堪使用之同時，亦同
    告消滅云云，然按土地之租賃契約以承租人建築房屋使用為其目的者，縱使當事
    人間未明定租賃之期限，其非有相當期限不能達其目的者，依契約之目的探求當
    事人之真意，亦應解為定有租至房屋不堪使用時為止之期間，惟應受民法第四百
    四十九條第一項之限制而己，最高法院三十年渝上字第三一一號著有判例。兩造
    間就系爭土地，係成立未定期限之租地建屋之法律關係，為兩造所不爭執，已如
    上述，則揆諸上開判例意旨，其租賃期間應至房屋不堪使用時始消滅，自不待言
    。又所謂「至房屋不堪使用」，應係指房屋因年久而破舊不堪之自然因素而言；
    至於因天災、火災等「災變」所造成房屋毀損致令不堪使用之情形，自不屬之，
　　而因法院或其他政府機關強制執行拆除之非自然因素當亦不屬之。被上訴人甲○
　　○所有原先蓋建於系爭土地上之房屋，依上訴人所陳係八十四、八十五年間因他
　　案強制執行始失其後方之牆壁，則被上訴人甲○○在系爭土地上之房屋非因自然
　　因素耗損甚明，是以上訴人以此為由主張兩造間之租賃關係消滅，自非可採；上
　　訴人復主張被上訴人甲○○於本件訴訟中，以鐵皮浪板補為經強制執行拆除後之
　　牆壁，認係違反兩造租約約定不得擅自增、改建之約定，而變更原有建屋原貌，
　　故依土地法第一百零三條第五款終止契約云云，雖提出土地出租表影本一份為證
　　（原審卷第五十三頁），然依此土地出租表觀之，雖確有於附註事項欄記載「非
　　本公司書面同意，承租人不得增、改建。」然查本件被上訴人甲○○係因房屋之
　　後方經強制執行拆除後已無牆壁，始以鐵皮浪板補為牆壁，性質上應屬房屋之修
　　繕，而非增建或改建，而兩造訂立系爭土地租約之目的，既係供被上訴人甲○○
　　建屋所用，則被上訴人甲○○為使房屋能蔽風雨而予必要之修繕，實難認違反租
　　賃契約，是以上訴人以此為由主張終止兩造之租賃契約，亦非有據。
五、上訴人另主張被上訴人乙○○之房屋八十四、八十五年間，經法院為強制執行後
    ，被上訴人乙○○於系爭土地上，即無再為新屋舍，僅搭活動式帳蓬，經營小吃
    生意，應認被上訴人乙○○之原有建物分別因滅失或不堪使用，而失其作用，兩
    造間之租賃關係，當解為於原有建物倒塌或不堪使用之同時，亦同告消滅云云，
    按土地法第一百零三條所謂之租用基地建築房屋，此之房屋雖不限於住居，亦包
    括供營業用房屋在內，然此房屋必係上有屋頂，四周有牆，足蔽風雨者始當之，
    蓋必如此之「房屋」，始有其相當之經濟價值，方符土地法第一百零三條規定限
    制出租人收回基地之目的，而查被上訴人乙○○自承伊自日本時代即承租，從以
    前就沒有牆壁，只有水泥柱子，屋頂是用石棉瓦蓋的，八十二年經拆除後，目前
    轉彎處改為鋼架，天花板的帆布（經本院現場勘驗，應係指牆壁的帆布）是可以
    收起來的等語（本院卷第二十五頁、四十九頁），則被上訴人承租系爭土地後，
    在系爭土地上所搭蓋者既均無牆壁，則實非土地法第一百零三條所謂租地建屋之
    情形，而應屬民法之一般土地租賃堪以認定；又依民法第四百五十條第一項第二
    項規定，租賃定有期限者，其租賃關係於期限屆滿時消滅。未定期限者，各當事
    人得隨時終止契約，但有利於承租人之習慣者，從其習慣。本件上訴人與被上訴
    人乙○○間就系爭土地之租賃契約係民法上之一般租賃既已認定如前，兩造又未
    定有期限，則出租人之上訴人自得隨時終止租約，而上訴人業分別於八十九年六
    月十八日及同年六月二十九日以存證信函通知（原審卷第十、十一、十三頁），
    以被上訴人乙○○並無繼續租地建屋之意思及行為為由，主張收回系爭土地，則
    應認上訴人已盡終止契約前之通知義務，是以本件起訴狀繕本送達被上訴人乙○
    ○時，因起訴狀內已載明「承租人於租賃關係終止後，應返還租賃物。」堪認上
    訴人已有終止租約之意思表示，從而，上訴人依租賃物返還請求權，請求被上訴
    人乙○○將如附圖所示Ｂ部分面積三十平方公尺之地上物拆除，並將土地交還上
    訴人，自屬有據，應予准許。至上訴人事後雖於九十年三月間仍有再收受被上訴
    人乙○○所謂之「租」金，然觀上訴人所交付被上訴人乙○○之統一發票影本（
    原審卷第二十七頁）上，並非記載「租金」，而係「暫收款」，足認上訴人當時
    收受該款之真意，並非將之當為租金，而租賃關係消滅後，原承租人如繼續使用
    租賃物，則其對原出租人自負有給付損害金之義務，故縱令上訴人據以收取其給
    付之損害金，於法亦無不合之處，自不得逕以上訴人事後有收受被上訴人所繳交
    之對價乙節，即認作有所謂之「默示繼續租賃」之意思表示。
六、綜上所述，上訴人本於租賃物返還請求權之法律關係，請求被上訴人返還系爭土
    地，於被上訴人乙○○部分，為有理由，應予准許。逾此所為請求，為無理由，
    應予駁回。又，上訴人勝訴部分，上訴人陳明願供擔保為准予假執行之宣告，經
　　核於法並無不合，爰酌定相當擔保金額准許之。原審就上開應准許部分，為上訴
　　人敗訴之判決，並駁回其假執行之聲請，尚有未洽，上訴意旨求予廢棄改判，為
　　有理由，爰由本院予以廢棄改判如主文第二項所示，並依聲請為附條件之准假執
　　行之宣告。至於上訴人之請求不應准許部分，原判決為上訴人敗訴之判決，並駁
　　回其假執行之聲請，經核於法並無不合，上訴意旨求予廢棄改判，為無理由，應
　　駁回其上訴。
七、本件事證已明，證人謝英濱之證述係被上訴人拒不簽約等情及兩造其餘攻擊防禦
    方法與本件判決結果不生影響，不予一一論述，附此敘明。
據上論結，本件上訴為一部有理由，一部無理由，依民事訴訟法第四百五十條、第四
百四十九條第一項、第七十九條但書、第四百六十三條、第三百九十條第二項，判決
如主文。
中　　　華　　　民　　　國　　九十一　　年　　　一　　　月　　二十九　　日
~B1民事第二庭審判長法　官　童有德
~B2　　　　　　　　法　官　黃永泉
~B3　　　　　　　　法　官　蔡秉宸
右為正本係照原本作成。
上訴人得上訴。
被上訴人乙○○得上訴。
如對本判決上訴，須於收受判決送達後二十日內向本院提出上訴書狀，其未表明上訴
理由者，應於提出上訴後二十日內向本院提出上訴理由書（須按他造人數附具繕本）
，並繳納送達用雙掛號郵票拾份（每份參拾肆元）。
上訴時應提出委任律師或具有律師資格之人之委任狀；委任有律師資格者，另應附具
律師及格證書及釋明委任人與受任人有民事訴訟法第四百六十六條之一第一項但書或
第二項（詳附註）所定關係之釋明文書影本。
~B 　 　　　　　　書記官　蕭玉真
中　　　華　　　民　　　國　　九十一　　年　　　一　　　月　　二十九　　日
附註：
民事訴訟法第四百六十六條之一（第一項、第二項）
對於第二審判決上訴，上訴人應委任律師為訴訟代理人。但上訴人或其法定代理人具
有律師資格者，不在此限。
上訴人之配偶、三親等內之血親、二親等內之姻親，或上訴人為法人、中央或地方機
關時，其所屬專任人員具有律師資格並經法院認為適當者，亦得為第三審訴訟代理人
。
                                                                        Ｂ
